臺灣臺北地方法院刑事裁定　　　　　　　　　　　　　九十三年度聲判字第九八號
　　聲　請　人
　　即　告訴人　甲○○
　　代　理　人　蔡岳龍律師
　　被　　　告　丁○○
　　　　　　　　乙○○
　　　　　　　　丙○○
右列聲請人即告訴人因被告等偽造文書等案件，不服臺灣高等法院襝察署中華民國九
十三年四月二十七日九十三年度上聲議字第一五○○號駁回聲請再議之處分（原不起
訴處分案號：臺灣臺北地方法院檢察署九十二年度調偵字第八八一號），聲請交付審
判，本院裁定如左：
    主      文
聲請駁回。
    理      由
一、按告訴人不服上級法院檢察署檢察長或檢察總長認再議為無理由而駁回之處分者
    ，得於接受處分書後十日內委任律師提出理由狀，向該管第一審法院聲請交付審
    判；法院認交付審判之聲請不合法或無理由者，應駁回之，刑事訴訟法第二百五
    十八條之一、第二百五十八條之三第二項前段分別定有明文。
二、本件聲請人即告訴人甲○○前以被告許淑娟、丁○○、乙○○、丙○○涉犯偽造
    文書、背信等罪嫌，向臺灣臺北地方法院檢察署提起告訴，經該署檢察官偵查結
    果，認被告等四人犯罪嫌疑不足，於民國九十三年二月十六日以九十二年度調偵
    字第八八一號為不起訴處分。聲請人就該不起訴處分，聲請再議，經臺灣高等法
    院檢察署檢察長審核後，認關於被告丁○○、乙○○、丙○○部分之再議聲請為
    無理由，而於九十三年四月二十七日九十三年度上聲議字第一五○○號駁回再議
    之聲請（另關於被告許淑娟部分，則以偵查未完備為由發回臺灣臺北地方法院檢
    察署續行偵查中）。
三、聲請交付審判意旨略以：(一)被告丁○○與許淑娟屢次向聲請人兜售國寶人壽保險
    契約，被告丁○○非僅國寶人壽保險單之解說員而已，其於事發之前即與聲請人
    碰面數次洽談保險契約，聲請人將支付保費之支票交付被告許淑娟時，被告丁○○亦一同在座，且於聲請人詢問支票抬頭是否開國寶人壽時，二人皆表示開許淑
    娟之抬頭即可，其二人代簽聲請人之姓名於要保單上，皆於保險公司核保後獲取
    保險佣金，且被告丁○○於事發之後曾二次向聲請人表示希望聲請人不要告他，
    如其自認無犯罪之意思，何以向聲請人懇請不要提出告訴？足見被告許淑娟與丁○○二人係基於共同犯罪之意思，為圖取高額佣金之不法利益，代告訴人簽名，
    偽造虛偽之保險契約及簽收單，客觀上具有行為之分擔，縱僅由許淑娟為代簽行
    為，被告丁○○所為亦該當於偽造文書之刑責；(二)依保險業務員管理規則，保險
    契約必須由要保人親自簽名，保險業務員不得代簽，聲請人僅透過被告許淑娟及
    丁○○簽訂保險契約，從未向被告乙○○、丙○○二人購買保險，其二人明知代
    簽保險契約之行為違反保險業務員管理規則，渠等竟許可被告許淑娟、丁○○使
    用其等名義代聲請人購買保險，應屬該偽造文書犯行之幫助犯，足見原臺灣高等
    法院檢察署就被告丁○○、乙○○、丙○○部分駁回再議聲請之處分，於法有違
    ，為此聲請交付審判等語。
四、按犯罪事實應依證據認定之，無證據不得認定犯罪事實，刑事訴訟法第一百五十
    四條第二項定有明文。次按認定犯罪事實所憑之證據，雖不以直接證據為限，間
    接證據亦包括在內；然而無論直接或間接證據，其為訴訟上之證明，須於通常一
    般之人均不致有所懷疑，而得確信其為真實之程度者，始得據為有罪之認定，倘
    其證明尚未達到此一程度，而有合理之懷疑存在時，即應為有利於被告之認定，
    更不必有何有利之證據（最高法院三十年上字第八一六號判例、七十六年台上字
    第四九八六號判例參照）。
五、聲請人指稱被告丁○○涉有背信、侵占、偽造文書犯行、被告乙○○、丙○○涉
    有偽造文書犯行，無非係以聲請人本欲計畫投保新臺幣（下同）五百萬元之一般
    壽險，詎被告許淑娟、丁○○二人為求保費佣金，竟共同基於背信、侵占、偽造
    文書之犯意聯絡，未依聲請人指示辦理投保，即將告訴人預繳之五年保費充作五
    張國寶人壽保單，且未依告訴人原先要求之五百萬元一般壽險為設計，反設計三
    百萬元意外險及二百萬元之一般壽險，而未經聲請人同意偽造聲請人及聲請人之
    子之簽名於保險公司之要保書；被告乙○○、丙○○各為國寶人壽公司及中國人
    壽公司職員，明知保險業務員不得代簽保險契約，竟許可被告許淑娟、丁○○使
    用其等名義代聲請人購買保險，亦涉有偽造文書犯行云云，為其主要論據。惟查
    ：
  (一)本件中國人壽保險股份有限公司（下稱中國人壽公司）、國寶人壽保險股份有限
    公司（下稱國寶人壽公司）要保書上「甲○○」之簽名，經與聲請人警詢筆錄、
    偵查筆錄及所簽發之支票、本票上之簽名相互核對，其字形、字體、筆勢均不相
    同，而與被告許淑娟之簽名字跡相似，且該要保書上「甲○○」之簽名係被告許
    淑娟所為等情，除據聲請人指訴在卷外，亦為被告許淑娟所不否認，惟辯稱其係
    獲得聲請人之授權後始於該要保書上簽署聲請人之姓名。訊據被告丁○○堅決否
    認有何背信、侵占或偽造文書犯行，辯稱伊與許淑娟原為遠雄人壽公司同事，伊
    於八十九年十一月間到永達公司做理財規劃，嗣聲請人委請許淑娟代為規劃保險
    理財事宜，因許淑娟對理財險較不清楚，故伊於九十年三月間曾陪同許淑娟至聲
    請人公司，向聲請人解說後，聲請人當場簽了一份要保書，回公司後才發現因聲
    請人以其子名義購買保險，而其子年僅十七歲，受限於保險額度，故依其保額改
    分成五份投保，至於要保書上之簽名及後續處理均為許淑娟辦理，伊並不清楚，
    伊未曾在要保書上簽聲請人之姓名等語，核與被告許淑娟供稱：因伊較不瞭解理
    財險事宜，為因應聲請人規劃理財險之要求，故帶同丁○○前往聲請人公司講解
    相關事宜，要保書上聲請人「甲○○」之簽名均為伊所代簽等語，相符一致。即
    令聲請人亦自承被告丁○○僅陪同被告許淑娟解說五十五萬元保險部分，其餘投
    保事宜僅委託被告許淑娟辦理，保險費亦僅交付被告許淑娟，被告丁○○並未在
    要保書上代伊簽名等事實。按刑法背信罪之成立，必以行為人有受他人之委託，
    負有為他人處理事務之任務為其前提；侵占罪則以行為人先持有他人之物，嗣變
    異其持有為所有之意思，而將他人之物侵吞入己，始足當之。本件姑不論被告許
    淑娟在要保書上簽署聲請人之姓名前，是否確曾獲得聲請人之授權或同意，惟被
    告丁○○既僅陪同被告許淑娟前往告訴人公司協助許淑娟講解，實際上未獲聲請
    人委託處理相關保險投保事宜，亦未曾收受聲請人交付之保險費，要保書上聲請
    人之簽名復均為被告許淑娟所為，而與被告丁○○無涉，自難認其有何聲請人所
    指之背信、侵占、偽造文書犯行。聲請交付審判意旨雖以：被告丁○○並非單純
    國寶人壽保險單之解說員而已，其於事發之前即與聲請人碰面數次洽談保險契約
    ，並與許淑娟一併指示聲請人保費支票之抬頭記載方式，並皆於保險公司核保後
    獲取保險佣金，且被告丁○○若無犯罪，何以事發之後曾二次向聲請人表示希望
    不要對其追訴，足見其與被告許淑娟為圖高額佣金，遂基於共同犯罪之意思而為
    背信、侵占、偽造文書等不法行為，其與許淑娟均為共同正犯云云。惟查，本件
    保險佣金僅由被告許淑娟一人領取，業據同案被告丁○○、乙○○、丙○○陳明
    在卷，已難認被告丁○○有何犯罪之動機，況本件保險事宜主要均由被告許淑娟
    與聲請人接洽，被告丁○○並未受聲請人之委託處理承保事宜，亦未代為收取保
    費，更未曾在要保書上代聲請人簽名，均業已詳述如前，聲請意旨認被告丁○○
    與被告許淑娟係基於共同犯罪之犯意聯絡，縱由許淑娟為代簽行為，丁○○亦應
    負偽造文書之罪責云云，顯屬無據，聲請意旨空言以被告丁○○事發後曾數次對
    其請求勿予追訴云云，並無任何事證可資佐憑，尤屬無稽，洵不足採。
  (二)次查，被告乙○○、丙○○為保險公司內勤人員，僅將渠等之名義借與被告許淑
    娟招攬業務，國寶人壽與中國人壽公司要保書上業務員「乙○○」、「丙○○」
    之簽名均為被告許淑娟所代簽，其二人並未代簽聲請人署押於系爭要保書上，亦
    未與聲請人接觸、見面或經手聲請人之保險事宜等情，業據被告乙○○供稱：伊
    為永達經紀保險股份有限公司行政助理，伊公司有代理中國人壽及國寶人壽公司
    ，本件因許淑娟為外勤員工，伊為內勤員工，故許淑娟借用伊名義代聲請人甲○○購買國寶壽險，本件要保書均由許淑娟所寫，要保書上業務員「乙○○」、「
    丙○○」之簽名亦均為許淑娟所代簽，佣金為許淑娟領取，伊僅負責審核報件而
    已等語明確，核與被告丙○○供稱：伊任職於祥瑞保險股份有限公司，瑞祥公司
    為代理經紀公司，有代理中國人壽公司，因許淑娟為外勤員工，伊為內勤員工，
    故由許淑娟以伊名義招攬業務，伊公司亦知悉同意，伊僅負責審核報件，何人簽
    署該要保書非伊負責事項，佣金亦由許淑娟領取，其餘情形同乙○○等語，相符
    一致；並經被告許淑娟供陳：伊為遠雄人壽公司員工，不能做中國人壽或國寶人
    壽之業務員，故填載乙○○、丙○○為業務員，伊填好全部要保書並簽完甲○○
    的名字後交給他們二人，乙○○、丙○○二人之名字亦為伊所寫，伊所領之佣金
    還給甲○○百分之十，領的百分之三十也全部被公司追回等語綦詳。即令聲請人
    亦於檢察事務官詢問時自承伊不認識乙○○、丙○○，也沒見過面等語。是被告
    乙○○、丙○○僅為保險公司內勤員工，渠等僅同意被告許淑娟使用渠等名義招
    攬業務，並未直接受理聲請人之保單，對於被告許淑娟招攬過程並不清楚，且國
    寶人壽與中國人壽公司要保書上業務員「乙○○」、「丙○○」之簽名並非出於
    被告乙○○、丙○○所為，而係被告許淑娟所代簽，足認本件要保書等文書之製
    作過程均與渠等無涉，且查無其他積極證據足資證明被告乙○○、丙○○有幫助
    被告許淑娟涉犯偽造文書罪之故意，縱渠等所為或與保險業務員相關法令有所不
    合，亦僅屬違反行政規範之問題而已，自難僅憑聲請人之單方指訴，遽認渠等有
    何幫助他人犯罪之犯意及犯行可言。
六、綜上所述，本件並無積極證據足認被告丁○○、乙○○、丙○○等確有聲請意旨
    所指背信、侵占或偽造文書犯行，是臺灣臺北地方法院檢察署檢察官以該等被告
    犯罪嫌疑不足而為不起訴處分，經臺灣高等法院檢察署參酌卷內證據資料之結果
    ，而為駁回再議之處分，自屬允當，聲請意旨徒以前詞指摘駁回再議之處分不當
    ，聲請交付審判，為無理由，應予駁回。
七、依刑事訴訟法第二百五十八條之三第二項前段，裁定如主文。
中　　　華　　　民　　　國　　九十三　　年　　　六　　　月　　 三十 　　日
                                      臺灣臺北地方法院刑事第十一庭
                                          審判長法　官  劉方慈
                                                法  官  朱夢蘋
                                                法  官  林庚棟
右正本證明與原本無異。
不得抗告。
                                                書記官  殷玉芬
中　　　華　　　民　　　國　　九十三　　年　　　六　　　月　   三十　　 日
